臺灣高等法院民事判決　　　　　　　　　95年度訴易字第35號
原　　　告　乙○○
訴訟代理人　甲○○
被　　　告　丙○○原名稱呂嘉.
上列當事人間因過失傷害刑事案件提起附帶民事訴訟，請求侵權
行為損害賠償，由本院刑事庭移送前來，經本院於中華民國96年
1月2日言詞辯論終結，判決如下：
    主  文
原告之訴駁回。
訴訟費用由原告負擔。
    事實及理由
一、按當事人死亡者，訴訟程序在有繼承人、遺產管理人或其他
    依法令應續行訴訟之人承受其訴訟以前當然停止；但於有訴
    訟代理人時不適用之，民事訴訟法第168條、第173條前段定
    有明文。經查原告雖於本件訴訟繫屬後之民國（下同）95年
    12月15日死亡（見本院卷第38頁），惟其就本件訴訟有委任
    訴訟代理人，依上開規定，本件訴訟程序不因此而當然停止
    。合先敘明。
二、原告起訴主張：被告於94年2月25日上午10時許，駕駛車牌
    號碼5116-FG號自用小客車，沿桃園縣中壢市○○路往健行
    路（即由西往東）方向行駛，途經桃園縣中壢市○○路與中
    央東路交岔口時，本應注意車前狀況，並隨時採取必要之安
    全措施，及行經交岔路口時，應減速慢行，做隨時停車之準
    備，而當時雖天候雨、柏油路面濕潤，惟日間自然光線、無
    缺陷、無障礙物、視距良好，客觀上並無不能注意之情事，
    詎其於綠燈直行時，竟疏於注意車前狀況，貿然撞及騎乘車
    牌號碼SFK-579號輕型機車，沿桃園縣中壢市○○路往延平
    路（即由東往西）方向行駛之原告，致原告人、車倒地，受
    有頭部外傷併顱內出血、慢性硬腦膜下出血及吸入性肺炎等
    傷害。爰依侵權行為之法則，請求被告賠償原告所受之損害
    新台幣（下同）1,433,263元（含醫療費用60,713元、診療
    器具費用14,550元、看護費用858,000元及精神慰撫金50萬
    元）等語，並聲明：被告應給付原告1,433,263元，及自起
    訴狀繕本送達之翌日起至清償日止，按年息5%計算之利息。
二、被告則以：本件車禍之發生係肇因於原告騎乘機車未依規定
    以兩段方式左轉，原告應負較大之過失責任，且原告所請求
    之金額過高，非被告所能負擔等語，資為抗辯。
三、按汽車行駛時，駕駛人應注意車前狀況，並隨時採取必要之
    安全措施，道路交通安全規則第94條第3項定有明文。原告
    主張被告於前揭時、地駕駛車牌號碼5116-FG號自用小客車
    ，與被告駕駛車牌號碼SFK-579號輕型機車發生車禍，原告
    因而受有頭部外傷併顱內出血、慢性硬腦膜下出血及吸入性
    肺炎等傷害，有道路交通事故調查筆錄、道路交通事故現場
    圖、道路交通事故調查報告表、現場照片及診斷證明書可稽
    （見臺灣桃園地方法院檢察署─下稱桃園地檢署94年度偵字
    第12260號偵查卷第4至10、15至19頁），復為被告所不爭執
    ，堪信為真實。又本件事故發生時雖天候雨、柏油路面濕潤
    ，惟日間自然光線、路面無缺陷、無障礙物、視距良好、號
    誌運作正常，亦有上開道路交通事故調查報告表可稽，而依
    其情形，並無不能注意車前狀況之情形，倘被告駕車行經肇
    事路口時，能確實注意該路口各方車況，當可及時發現原告
    騎乘機車駛入該路口欲左轉，而採取必要之安全措施，足見
    被告駕車行經肇事路口時，確有疏於注意該路口往來車輛動
    態之情事。且本件車禍經送臺灣省車輛行車事故覆議鑑定委
    員會鑑定結果，認被告駕駛自用小客車，行經行車管制號誌
    交岔路口，未充分注意車前狀況，為肇事原因，亦有該委員
    會95年1月10日府覆議字第0940100851號函附覆議意見書可
    稽（見台灣桃園地方法院－下稱桃園地院94年度交易字第35
    9號卷第34至36頁）；復經參諸被告因此所涉及刑責部分亦
    經桃園地院認定犯有過失傷害罪，而判處有期徒刑2月確定
    ，業經本院調閱桃園地院94年度交易字第359號刑事案卷查
    明無訛，堪認被告於前揭時、地駕車疏於注意車前狀況，並
    隨時採取必要之安全措施，應為本件事故發生之原因，故被
    告就本件事故之發生自應負過失責任。
四、次按汽車行駛至交岔路口，轉彎車應讓直行車先行，道路交
    通安全規則第102條第1項第7款定有明文。又依道路交通標
    誌標線號誌設置規則第65條第1項前段規定，機慢車兩段左
    轉標誌，用以告示左轉機器腳踏車或慢車駕駛人應遵照號誌
    指示，在號誌顯示允許直行時先行駛至右前方路口之左轉待
    轉區等待左轉，俟該方向號誌顯示允許直行後，再行續駛，
    以兩段方式完成左轉。經查本件車禍發生地點，於原告駕車
    行駛方向標示有機慢車兩段式左轉之標誌；又本件車禍發生
    後，原告所駕駛之上開機車係倒放在該交岔路口中央分隔線
    附近，且該車係右側受損；而被告所駕駛之上開自用小客車
    則係向右斜停於該路口，左前車頭受損等情，有道路交通事
    故現場圖、現場照片及車損照片可稽（見上開偵查卷第8、
    15至18頁，桃園地院94年度交易字第359號卷第14、15、17
    頁），顯見原告駕駛上開機車行經肇事路口左轉時，疏未注
    意應以兩段方式進行左轉，而逕行左轉，且未讓被告所駕駛
    之直行車先行致肇事。且臺灣省車輛行車事故覆議鑑定委員
    會就本件車禍鑑定結果，亦認原告駕駛上開機車行經行車管
    制號誌交岔路口，未依規定兩段式左轉彎，亦為肇事原因（
    詳見上開覆議意見書），是被告辯稱原告就本件車禍之發生
    亦有過失一節，應屬可取，惟被告之過失責任並不能因此而
    得免除。
五、又按因故意或過失，不法侵害他人之權利者，負損害賠償責
    任；又不法侵害他人之身體或健康者，對於被害人因此喪失
    或減少勞動能力或增加生活上之需要時，應負損害賠償責任
    ；又不法侵害他人之身體、健康、名譽、自由、信用、隱私
    、貞操，或不法侵害其他人格法益而情節重大者，被害人雖
    非財產上之損害，亦得請求賠償相當之金額，民法第184條
    第1項前段、第193條第1項及第195條第1項前段分別定有明
    文。茲就原告所請求賠償之各項金額，分述如下：
　(一)關於醫療費用及診療器具費用部分：
    原告主張其因本件車禍受傷而支出醫療費用60,713元及診療
    器具費用14,550元，合計75,263元，有醫療費用收據及統一
    發票可證（見本院95年度交附民字第27號卷第10至17頁），
    且為被告所不爭執（見本院卷第16、17頁），是原告請求被
    告賠償此部分費用75,263元，應屬有據。
  (二)關於看護費用部分：
　1.按親屬間之看護，縱因出於親情而未支付該費用，然其所付
  　出之勞力，顯非不能以金錢為評價，此種基於身分關係之恩
    惠，自不能加惠於加害人，而應比照一般看護情形，認被害
    人受有相當於看護費之損害，命加害人賠償，始符民法第
    193條第1項所定「增加生活上需要」之意旨。
  2.原告主張其因本件車禍受有上述傷害，於長庚紀念醫院住院
    52日，又於天晟醫院住院8日，出院後仍行動困難，精神狀
    況極度不佳，生活起居均需家人看護，自94年2月25日起至
    95年4月30日止，合計429日，以每日2千元計算，合計858,
    000元應由被告賠償等語，並提出診斷證明書為證（見本院
    95年度交附民字第27號卷第6至9頁）。查依上開診斷證明書
    所載，原告於94年2月25日因本件車禍受傷後即在長庚紀念
    醫院住院接受治療，於同年3月15日施行氣切手術，並於同
    年4月18日出院（共住院52日），出院後仍需抽痰，續門診
    追蹤；嗣於同年4月22日至天晟醫院住院接受治療，於同年4
    月27日出院（共住院6日)，復於同年5月9日至天晟醫院住院
    移除氣管內管並縫合，於同年5月10日出院。另依長庚紀念
    醫院於94年11月14日所出具之診斷證明書記載：「個案（指
    原告）目前認知功能退化，情緒不穩定，自我照顧能力缺損
    ，需長期追蹤治療」（見桃園地院94年度交易字第359號卷
    第29頁）；又天晟醫院亦於95年10月31日以天晟法字第9510
    3101號函覆：「…二查病患乙○○（下稱王員）於94年5月9
    日因慢性阻塞性肺病併氣切造口術後、糖尿病控制不良及高
    血壓等症到院求診，本院予以移除氣管內管並縫合，於同年
    月10日出院，合先敘明。次查王員出院後依其病情已無自理
    日常生活之能力，須由他人全日看護；加以王員目前臥病在
    床且有老年癡呆徵狀，自理日常生活之能力恐無痊癒之可能
    。三末查王員無自理日常生活之能力之成因，依醫療臨床實
    務上見解，應與王員94年2月25日10時30分許因車禍致頭部
    外傷併顱內出血 (蜘蛛網膜下出血，119救護車送本院急診
    ）有關，而糖尿病及高血壓應非主因」（見本院卷第24頁）
    ，是原告主張其自94年2月25日因本件車禍受傷後即喪失自
    理日常生活能力，均由其家人看護，應屬可取。又原告主張
    看護費用以每日2千元計算，為被告所不爭執（見本院卷第
    17 頁），則依前揭說明，原告請求被告賠償自94年2月25日
    起至95年4月30日止（合計429日）之看護費用858,000元（
    計算式為：2,000×429＝858,000），洵屬有據。
  (三)關於非財產上損害之慰撫金部分：
    經查原告於本件車禍發生時雖年逾70歲，然行動自如，猶能
    駕駛機車，惟因本件車禍受傷後即喪失自理日常生活能力，
    迄至95年12月15日死亡時止，其日常生活起居全賴家人照料
    ，所受身體及精神上之痛苦甚鉅，自得請求被告賠償慰撫金
    。爰斟酌原告未受教育，於本件車禍發生前原經營小吃生意
    ，名下有房屋1幢、土地2筆及田賦1筆，財產總額為6,094,9
    60元；被告係專科畢業，任職羅馬磁磚工業股份有限公司，
    有2部汽車，無不動產（有交通事故調查筆錄及稅務電子閘
    門財產所得調件明細表可證－見上開偵查卷第4頁，本院卷
    第6至11頁；且為兩造所不爭執）等一切情狀後，認原告請
    求賠償非財產上損害之慰撫金以50萬元為適當。
  (四)依上所述，原告得請求賠償之金額合計為1,433,263元（計
    算式為：75,263＋858,000＋500,000＝1,433,263）。
六、又按損害之發生或擴大，被害人與有過失者，法院得減輕賠
    償金額或免除之，民法第217條第1項定有明文。經查本件車
    禍之發生固係因被告駕車行經肇事交岔路口時，疏未注意車
    前狀況，並隨時採取必要之安全措施而肇事，然原告駕車行
    經肇事路口左轉時，疏未注意以兩段方式進行左轉，而逕行
    左轉，且未讓被告所駕駛之直行車先行，亦為肇事原因，已
    如前述，是應認原告就其損害之發生與有過失。茲審酌原告
    上開行為對其損害發生原因力之強弱程度，認原告應負2/3
    之過失責任，被告應負1/3之過失責任，爰依上開過失相抵
    原則，按被告過失程度減輕其賠償責任2/3。準此計算，原
    告所受損害數額經過失相抵後，原告得請求被告賠償之金額
    為477,754元（計算式為：1,433,263×1/3＝477,754，小數
    點以下四捨五入）。
七、末按保險人依強制汽車責任保險法規定所為之保險給付，視
    為被保險人損害賠償金額之一部分；被保險人受賠償請求時
    ，得扣除之，強制汽車責任保險法第32條定有明文。經查原
    告已受領120萬元之強制汽車責任保險給付，有保險金付款
    支票可證（見本院卷第29頁），是此部分之金額應自原告得
    請求賠償之金額中扣除。則經扣減後，原告已無餘額得請求
    被告賠償。從而，原告請求被告給付1,433,263元，及自起
    訴狀繕本送達之翌日起至清償日止，按年息5%計算之利息，
    為無理由，應予駁回。
八、據上論結，本件原告之訴為無理由，依民事訴訟法第78條，
    判決如主文。
中　　華　　民　　國　　96　　年　  1　　月　　16　　日
                    民事第四庭
                        審判長法  官  張劍男
                              法  官  丁蓓蓓
                              法  官  彭昭芬
正本係照原本作成。
不得上訴。
中　　華　　民　　國　　96　　年　　1 　　月　　16　　日
                            　書記官  丁華平
